臺灣桃園地方法院民事裁定
111年度消債職聲免字第41號
聲  請  人  
即債務人    張秀萍  
上列當事人因消費者債務清理事件聲請免責，本院裁定如下：
    主  文
債務人張秀萍應不免責。
    理  由
一、按「法院為終止或終結清算程序之裁定確定後，除別有規定
    外，應以裁定免除債務人之債務」。「法院裁定開始清算程
     序後，債務人有薪資、執行業務所得或其他固定收入，扣
    除自己及依法應受其扶養者所必要生活費用之數額後仍有餘
    額，而普通債權人之分配總額低於債務人聲請清算前二年間
    ，可處分所得扣除自己及依法應受其扶養者所必要生活費用
    之數額者，法院應為不免責之裁定。但債務人證明經普通債
    權人全體同意者，不在此限」。「債務人有下列各款情形之
    一者，法院應為不免責之裁定。但債務人證明經普通債權人
    全體同意者，不在此限：㈠於七年內曾依破產法或本條例規
    定受免責。㈡隱匿、毀損應屬清算財團之財產，或為其他不
    利於債權人之處分。㈢捏造債務或承認不真實之債務。㈣聲請
    清算前二年內，因消費奢侈商品或服務、賭博或其他投機行
    為，所支出之總額逾該期間可處分所得扣除自己及依法應受
    其扶養者所必要生活費用之半數，或所負債務之總額逾聲請
    清算時無擔保及無優先權債務之半數，而生開始清算之原因
    。㈤於清算聲請前一年內，已有清算之原因，而隱瞞其事實
    ，使他人與之為交易致生損害。㈥明知已有清算原因之事實
    ，非基於本人之義務，而以特別利於債權人中之一人或數人
    為目的，提供擔保或消滅債務。㈦隱匿、毀棄、偽造或變造
    帳簿或其他會計文件之全部或一部，致其財產之狀況不真確
    。故意於財產及收入狀況說明書為不實之記載，或有其他故
    意違反本條例所定義務之行為」。消費者債務清理條例（下
    稱消債條例）第132條、第133條、第134條分別定有明文，
    是法院為終止或終結清算程序之裁定確定後，除有消債條例
    第133條、第134條各款所定之情形者，法院應為不免責之裁
    定外，法院即應以裁定免除債務人之債務。
二、經查，本件聲請人即債務人張秀萍，前因有不能清償債務之
    情事，乃於民國109年7月16日向本院聲請消費者債務清理清
    算程序，而經本院以109年度消債清字第94號裁定於109年8
    月26日下午5時起開始清算程序，並命司法事務官進行本件
    清算程序。經查，據聲請人所提出之財產及收入狀況說明書
    、全國財產總歸戶查詢清單及本院司法事務官於清算執行程
    序之調查，聲請人於裁定開始清算時，名下有一棟位於桃園
    市○○區○○路○段000巷000號之房屋、桃園市○○區○○段000○0號
    (應有部分73/10000)及同地段228號(應有部分224/10000)之
    土地，該等不動產均已設定最高限額抵押權，並經本院109
    年度司執字第3176號案件拍定，拍定價格為402萬元，後經
    分配與有擔保之優先債權人後，尚不能全部滿足優先債權人
    之債權，已無殘存價值，本件之無擔保債務人均未受償。另
    有台北富邦銀行存款117元，然金額甚少，應予返還聲請人
    ，又聲請人陳稱其仍有富邦人壽保單1份，然富邦人壽109年
    9月29日陳報狀，該公司並無以債務人為要保人之有效保單
    存在，是認聲請人應無富邦人壽之保單(參執行卷第172頁)
    。故本院司法事務官考量本件程序成本、財產性質，並審酌
    清算財團之規模及事件特性，認無另行召開債權人會議之必
    要，於111年1月20日依職權以109年度司執消債清字第104號
    裁定終結清算程序並確定在案等情，業經本院上開案卷確認
    無誤，堪予認定。是本院所為終結清算程序之裁定既已確定
    ，依前開消債條例規定，法院即應審酌債務人是否有消債條
    例第133條、第134條所定應為不免責裁定之情形。
三、本院司法事務官前依消債條例第136條規定，於裁定終結清
    算後依職權通知全體債權人及債務人就債務人免責與否表示
    意見或到庭陳述意見：
  ㈠台灣銀行股份有限公司具狀陳稱略為：不同意聲請人免責。
    聲請人所申請之學貸係屬政策性貸款，其就學期間至學業完
    成或休退學或兵役後一年內均為無息貸款，係使用社會之資
    源，故當事人於以法律行為追求自己利益之際，亦應顧及對
    方之利益，並考量該等債務在社會上之作用，本於誠實及信
    用之原則，行使債權及履行債務，懇請鈞院對聲請人裁定「
    不得免責」(參清算執行卷第353頁)。
  ㈡玉山商業銀行股份有限公司具狀陳稱略為：不同意聲請人免
    責。懇請鈞院依職權調查聲請人是否有消債條例第133條、
    第134條各款不免責事由(參清算執行卷第355頁)。
  ㈢台北富邦商業銀行股份有限公司具狀陳稱略為：不同意聲請
    人免責。揆諸聲請人之信用卡消費明細所示，聲請人於108
    年間曾密集消費，旋即未償還任何款項，顯見聲請人並無還
    款誠意，僅是利用消債條例之施行，來試探是否可免除支付
    欠款，應非本條例所要救助之人，尚祈鈞院裁定不免責。(
    參清算執行卷第357頁)。
  ㈣聯律管理顧問有限公司具狀陳稱略為：不同意聲請人免責。
    聲請人現年51歲，距離退休仍有一段距離，理應努力工作清
    償債務，為此懇請鈞院裁定不免責(參清算執行卷第359頁)
    。
  ㈤台新國際商業銀行股份有限公司具狀陳稱略為：不同意聲請
    人免責。懇請鈞院依職權調查聲請人是否有消債條例第133
    條、第134條各款不免責事由(參清算執行卷第360頁)。
  ㈥國泰世華商業銀行股份有限公司具狀陳稱略為：不同意聲請
    人免責。經查，聲請人於105年薪資所得總計為104萬567元
    ，每月投保薪資約為4萬5,800元，扣除每月必要支出後，每
    月應有餘額可供清償債權人，然本案全體普通債權人於清算
    程序中均未獲分配，低於清算前2年收入減支出之餘額，故
    應有消債條例第133條不免責之事由(參清算執行卷第364頁)
    。
  ㈦中國信託商業銀行股份有限公司具狀陳稱略為：不同意聲請
    人免責。依109年度消債清第94號裁定所載，聲請人於聲請
    清算前二年收入為129萬1,368元(5萬3,807元×24月)，扣除
    其聲請清算前二年間自己及依法受扶養人所必要生活費用75
    萬2,064元(3萬3,1336元×24月)後，尚餘53萬9,304元，應有
    消債條例第133條應受不免責之事由。另聲請人於聲請清算
    前二年內，有購買機車、百貨量販，其數額及性質應非一般
    日常生活所必需，顯屬非必要性支出，應有消債條例第134
    條第4款不免責事由之情形，應為不免責之裁定。再聲請人
    於106年4月間購買電動機車Gogoro，其價值為7萬9,800元，
    惟聲請人資產表中並無相關機車資料，應有消債條例第134
    條第2、8款不免責事由，應受不免責裁定(參清算執行卷第3
    68、369頁)。
  ㈧聯邦商業銀行股份有限公司具狀陳稱略為：不同意聲請人免
    責。懇請鈞院依職權調查聲請人是否有消債條例第133條、
    第134條各款不免責事由(參清算執行卷第375頁)。
  ㈨裕融企業股份有限公司具狀陳稱略為：不同意聲請人免責。
    查聲請人所購買之LEXUS(車型IS250)，並非一般普通車型，
    而是昂貴奢侈車型，並非一般民生必需品，另聲請人尚有固
    定薪資收入，且依聲請人目前年齡至基本退休年齡65歲，尚
    有15年的工作時間，故不同意聲請人免責(參本院卷第93頁)
    。
四、經查：
  ㈠債務人有消債條例第133條所規定應不免責之情事存在：
  ⒈按法院裁定開始清算程序後，債務人有薪資、執行業務所得
    或其他固定收入，扣除自己及依法應受其扶養者所必要生活
    費用之數額後仍有餘額，而普通債權人之分配總額低於債務
    人聲請清算前2年間，可處分所得扣除自己及依法應受其扶
    養者所必要生活費用之數額者，法院應為不免責之裁定，消
    債條例第133條定有明文。揆諸上開規定及說明，本院依消
    債條例第133條前段為本件不免責裁定之審查時，自應以本
    院裁定開始清算時（即109年8月26日）起至裁定免責前之期
    間，綜合考量各項情況以認定債務人有無薪資、執行業務所
    得或其他固定收入，及有無濫用清算程序之情節，而為認定
    債務人有無固定收入，如現有收入，並於扣除自己及依法應
    受其扶養者所必要生活費用之數額後仍有餘額，且普通債權
    人之分配總額低於債務人聲請清算前二年間（依消債條例第
    78條第1項、第153條之1第2項規定，乃債務人聲請清算前二
    年即107年7月15日起至109年7月16日止期間），可處分所得
    扣除自己及依法應受其扶養者之必要生活費用之餘額，以判
    斷其有無消債條例第133條之適用。
  ⒉再查，聲請人主張其目前於富邦期貨股份有限公司任職，每
    月薪資所得平均為3萬多元，加計年終獎金等約為5萬多元。
    而經本院依職權調閱聲請人110年財產所得資料所示，聲請
    人110年薪資所得總計為68萬8,039元，平均每月薪資所得約
    為5萬5,141元，是以，應認以每月薪資所得【5萬5,141元】
    為其經裁定清算程序後之固定收入。再按「債務人必要生活
    費用，以最近一年衛生福利部或直轄市政府所公告當地區每
    人每月最低生活費1.2倍定之。受扶養者之必要生活費用，
    準用第一項規定計算基準數額，並依債務人依法應負擔扶養
    義務之比例認定之。」，消債條例第64條之2第1、2項定有
    明文。又聲請人於清算執行程序中，未另行主張裁定清算程
    序後其每月必要支出費用有何變化。是衡以現今經濟社會消
    費常情，併參衛生福利部所公告105至107年度桃園市平均每
    人每月生活之最低生活費為1萬3,692元之1.2倍為1萬6,430
    元、108年度桃園市平均每人每月生活之最低生活費為1萬4,
    578元之1.2倍為1萬7,493元、109、110、111年度之平均每
    人每月生活之最低生活費1萬5,281元之1.2倍為1萬8,337元
    。及本院109年度消債更字第94號裁定認定聲請人每月必要
    支出費用應以1萬8,500元，並有2名子女扶養費1萬2,836元
    ，總計3萬1,336元為適當。故認其必要生活費用應為3萬1,3
    36元，是應認聲請人經本院裁定清算後迄今，每月生活必要
    支出金額合計為【3萬1,336元】計算。準此，聲請人於本院
    裁定清算後，每月收入所得減去支出費用，尚餘2萬3,805元
    （5萬5,141元－3萬1,336元＝2萬3,805元），其確有清償之能
    力。
  ⒊又聲請人聲請清算前二年期間即107年7月起至109年6月止，
    依聲請人107、108、109年綜合所得稅各類所得資料清單所
    示，聲請人於107年之薪資所得總計為80萬3,520元，平均每
    月約為6萬6,960元，是於107年7月起至同年12月止，薪資所
    得總計為40萬1,760元(6萬6,960元×6月=40萬1,760元)。又
    聲請人於108年之薪資所得總計為77萬8,287元。另聲請人於
    109年之薪資所得總計為79萬2,129元，平均每月約為6萬6,0
    11元，是於109年1月起至同年6月止，薪資所得總計為39萬6
    ,065元，是聲請人聲請更生前二年之薪資所得收入總計為15
    7萬6,112元（40萬1,760元＋77萬8,287元＋39萬6,065元=157
    萬6,112元）。扣除清算裁定所認定聲請人於該段期間每月
    平均支出為3萬1,336元，2年總計金額為75萬2,064元(3萬1,
    336元×24月=75萬2,064元)後，尚餘82萬4,048元。(157萬6,
    112元－75萬2,064元＝82萬4,048元）。
　⒋依上開說明，聲請人自本院裁定清算後，每月收入減去支出
    ，尚有餘額，而有清償之能力。另聲請人聲請清算前二年間
    可處分所得扣除必要生活費用後，尚有餘額，均如上述。然
    本件普通債權人於本院裁定清算確定後，於該清算執行程序
    中未獲分配，顯低於上開聲請人聲請清算前二年間可處分所
    得扣除必要生活費用後之餘額，是依消債條例第133條規定
    ，聲請人應為不免責裁定。　
　⒌另按「債務人於法院裁定開始更生或清算程序前，二年內所
    為之無償行為，有害及債權人之權利者所為之下列行為，除
    本條例別有規定外，監督人或管理人得撤銷之」、「第1項
    之撤銷權，自法院裁定開始或清算程序之翌日起，1年間不
    行使而消滅」，此為消債條例第20條第1項第1款、5款所明
    定。是查，債權人中國信託商業銀行主張聲請人於106年4月
    間購買電動機車Gogoro，並以聲請人每月分期繳款6,650元
    ，分12期，計算Gogoro價值應為7萬9,800元，惟聲請人資產
    表中並無相關電動機車之資料等語。經查，參以債權人所提
    出之消費明細表所示，聲請人於聲請清算前確有分期繳納購
    買Gogoro電動機車之費用，且觀聲請人於聲請清算及執行清
    算程序時所提出之「財產及收入狀況說明書」內，確實未記
    載該電動機車之存在。聲請人就此主張其確於106年間購買
    一輛電動機車，然後因其子黃上科就學需要，於聲請清算前
    二年內即於109年年初（應為109年2月25日）將該輛電動機
    車過戶轉讓給其子黃上科，未將該車列載於財產清冊中，係
    因聲請人聲請清算時，名下已無該電動機車，且購買時間也
    非聲請清算前二年，並無隱匿財產之情事云云。是查，聲請
    人此等將機車贈與其子之行為，確為於聲請清算前二年內所
    為之無償行為，本得依法將之撤銷，惟因聲請人係於109年8
    月26日經本院裁定清算，故該無償行為撤銷權之除斥期間已
    經過，無法再為撤銷，附此敘明。
   ㈡債務人有消債條例第134條所定應不免責之情形：
  ⒈按「債務人有故意隱匿、毀損應屬清算財團之財產，或為其
    他不利於債權人之處分，致債權人受有損害之情形」；「或
    有故意於財產及收入狀況說明書為不實之記載，或有其他故
    意違反本條例所定義務之行為，致債權人受有損害，或重大
    延滯程序之情形，法院應為不免責之裁定」，消債條例第13
    4條第2、8款分別定有明文。查本件債務人向本院聲請清算
    時，確未向本院陳報其前有購置電動機車，並於聲請清算前
    二年已無償贈與其子部分，但因該贈與行為已不得再撤銷部
    分，已如上述。然上開規定第2款所規定所稱之「隱匿、毀
    損應屬清算財團之財產，或為其他不利於債權人之處分」，
    須其行為係在清算程序中所為，且隱匿、毀損者，為應屬清
    算財團之財產，始能構成」（司法院民事廳消費者債務清理
    條例法律問題研審小組於101年10月12日101年第5期民事業
    務研究會〈消費者債務清理專題〉第4號所為研審意見參照）
    。惟聲請人上開無償贈與之行為並非在清算程序中所為，故
    無從該當此款之情形，債權人中國信託商業銀行該分之意見
    即不足採信。然聲請人在債權人提出此情形前，確實未曾向
    本院說明過於聲請清算前2年內有此筆財產之處分，始致本
    院不及撤銷該筆贈與行為，確有害於債權人，故應可認聲請
    人有該當上開第8款所規定，應為不免責。
  ⒉按修正前消債條例第134 條第4 款規定：「聲請清算前2 年
    內，因消費奢侈商品或服務、賭博或其他投機行為，所負債
    務之總額逾聲請清算時無擔保及無優先權債務之半數，而生
    開始清算之原因。」此按債務人之浪費行為屬不免責之事由
    ，於修正前實務上適用結果，債務人多因有此款事由而不獲
    免責，為免對債務人過度嚴苛，應予以適度限縮為消費奢侈
    商品或服務，並參照同條例第20條、第44條、第64條、第82
    條及第133條等規定，限於債務人於聲請清算前2年內，因消
    費奢侈商品或服務、賭博或其他投機行為，所負債務之總額
    ，是否已逾聲請清算時無擔保及無優先權債務之半數為判斷
    ，即為已足（消債條例第134條第4款修正理由參照）。惟倘
    債權人主張債務人有該款不免責事由，當應由債權人具體說
    明並提出債務人確實有因消費奢侈商品或服務、賭博或其他
    投機行為，所負債務之總額已逾無擔保及無優先權債務之半
    數之相關事證以佐證其述。是查，參以清算執行程序中所製
    作之債權表，可知聲請人迄本院裁定清算前之無擔保及無優
    先權債務為380萬8,477元，其半數之數額即190萬4,239(380
    萬8,477元/2)。而債權人裕融企業股份有限公司雖具狀陳稱
    因聲請人所購買之LEXUS(車型IS250)，並非一般普通車型，
    而是昂貴奢侈車型，並非一般民生必需品等語，似係主張聲
    請人有上開規定所稱之消費奢侈商品而有不免責事由情事，
    然該公司並未提出相關證據以實其說，是本院無法就此具體
    審酌聲請人是否係於聲請清算前二年內購車、購車款項是否
    已逾上開無優先權債務之半數，而無從從認定聲請人就此部
    分不免責事由存在。
　⒊此外，債權人並未提出相關事證，本院亦查無其他積極事證
    ，足認聲請人有消債條例第134條所指其他各款之情形，自
    應認聲請人並無其他各款之情形。　
五、綜上所述，本件聲請人有消債條例第133條所規定應不免責
    之情形存在；又聲請人因無償處分其財產且未據實陳報，致
    債權人受有損害，而有消債條例第134條第8款所定應不免責
    事由，復聲請人無法提出業經普通債權人全體同意之證明，
    則依上開說明，本件聲請人不得免責，爰裁定如主文。
六、本院雖裁定債務人不免責，惟日後債務人仍得繼續清償於符
    合消債條例規定得為免責裁定之要件後，另行聲請免責，附
    此敘明。

中　　華　　民　　國　　111 　年　　7 　　月　　5 　　日
              民事第三庭      法  官　林靜梅
以上正本係照原本作成。
如不服本裁定應於送達後10日內向本院提出抗告狀，並繳納抗告
費新臺幣1,000元。
中　　華　　民　　國　　111 　年　　7 　　月　　5 　　日
  　                          書記官　劉寶霞
附錄
    債務人繼續清償得聲請法院裁定免責之規定：
　㈠消費者債務清理條例第141條：債務人因第133條之情形，受
    不免責之裁定確定後，繼續清償達該條規定之數額，且各普
    通債權人受償額均達其應受分配額時，得聲請法院裁定免責
    。
　㈡消費者債務清理條例第142條：法院為不免責或撤銷免責之裁
    定確定後，債務人繼續清償債務，而各普通債權人受償額均
    達其債權額之20％以上者，法院得依債務人之聲請裁定免責
    。